臺灣屏東地方法院民事判決　　　　　　110年度潮簡字第449號
原　　　告　陳素真　
訴訟代理人　張恒豪　

訴訟代理人　戴煦律師　
被　　　告　呂金貴　
訴訟代理人　謝信義律師
上列當事人間確認界址事件，本院於110年10月27日言詞辯論終
結，判決如下：
    主  文
確認原告所有坐落屏東縣○○鎮○○○段○○○○○段00000地
號土地與被告所有坐落同段95-72地號土地間之界址，為如附圖
所示編號E、F、G各點之連接線。
訴訟費用由被告負擔50%，餘由原告負擔。
    事實及理由
一、原告方面：
㈠、原告主張其所有坐落屏東縣○○鎮○○○段○○○○○段00
    000地號（下稱系爭95-71地號土地）與被告所有坐落同段95
    -72地號土地（下稱系爭95-72地號土地）相毗鄰，因地籍重
    測兩造間之正確界址有爭議，歷經屏東縣恆春地政事務所調
    處，兩造仍有爭議，實有確認兩造界址之必要，為此提起本
    件訴訟。
㈡、被告所有系爭95-72地號土地係於77年3月2日合併自同段95
    -73、95-74、95-75、95-76、95-77、95-78、95-84、95-85
    、95-97、95-99、95-100、95-104、95-123地號土地，並於
    77年3月7日因分割而增加95-140、95-141、95-142、95-143
   、95-144、95-145、00-000 00-000、95-148、95-149地號
    土地。原告之父於65年5月12日向訴外人盧鳳元購買系爭95
    -2地號土地（於73年7月2日分割為系爭95-71地號），該土
    地東與盧董快為界，於67年間興建一未辦保存登記建物即屏
    東縣○○鎮○○里○○路000號建物（下稱系爭116號建物）
    ，於系爭95-71地號土地。上開建物與訴外人鄭吉雄所有之
    未辦保存登記建物即門牌號碼屏東縣○○鎮○○里○○路
    000號（下稱系爭118號建物）毗鄰，系爭118號建物於60年
    代未、70年初即已興建坐落於同段95-140地號，該地係於77
    年3月7日因系爭95-71地號合併後而分割出來。系爭116號建
    物與系爭118號建物，既於系爭95- 72地號土地與前開土地
    合併、分割前即已興建完成，惟系爭95-72地號土地於分割
    後，卻出現於系爭95-71地號土地與訴外人鄭吉雄所有同段
    95 -140地號土地間，屏東縣恆春地政事務所（下稱恆春地
    政）製複丈日期為108年3月26日之複丈成果圖顯與歷年土地
    使用現況不符，如非地政機關末至現場實際勘測，僅以紙上
    作業繪製地籍圖，豈有可能於系爭116號建物與系爭118號建
    物間，多出一塊系爭95-72地號土地？又倘依恆春地政之界
    址爭議案調處圖說及分析表，原告於土地重測後，面積將會
    減少130.94平方公尺，重測後與重測前土地面積差距極大，
    且依重測後之界址，僅原告所有系爭95-71土地之面積大幅
    減少，鄰近土地重測後改正面積皆為增加，顯不合理。恆春
    地政就系爭95-7地號土地及系爭95- 72求地號土地之經界，
    於進行重測後，發生鑑界錯誤之情形。再者，內政部國土測
    繪中心（下稱國土測繪中心）之鑑定圖，係依據恆春地政保
    管之重測前後地籍圖、重測前圖解地籍圖數值化成果、地籍
    調查表等資料進行展繪，而恆春地政事務於77年間進行之合
    併及分割已有上開錯誤，則國土測繪中心受到錯誤資料之影
    響，其正確性亦有疑義等語，爰依據民事訴訟法第247條之
    規定，請求確認系爭95-71地號、系爭95-72土地界址等情。
㈢、並聲明：確認原告所有系爭95-71地號土地與被告所有系爭
    95-72地號土地之經界，為如附圖所示C、B、A、D之連接實
    線。
二、被告則以：
    依原告所提出自73年間至79年間被告取得系爭95-72地號土
    地之異動情形，被告於恆春地政土地登記資料其地號及面積
    均無不同，原告無法證明恆春地政地籍圖重測兩造土地之界
    址及國土測繪中心之測繪圖有何不當，自不得任意推翻重測
    結果，認二造土地之界址應以重測後之指界為界，即如附圖
    所示EFG連線等語。並聲明：原告之訴駁回。
三、本院之判斷：
㈠、按「確認法律關係之訴，非原告有即受確認判決之法律上利
    益者，不得提起之；確認證書真偽或為法律關係基礎事實存
    否之訴，亦同，民事訴訟法第247條第1項定有明文。所謂即
    受確認判決之法律上利益，係指法律關係之存在與否不明確
    ，原告主觀上認其在法律上之地位有不妥之狀態存在，且此
    種不妥狀態，能以確認判決將之除去者而言」，最高法院52
    年台上字第1237號判例要旨參照。原告主張如附圖所示C、B
    、A、D各點連接線為系爭95-72、95-71地號土地界址，既為
    被告所否認，致兩造經界不明，則原告提起本件訴訟請求確
    認C、B、A、D連接線為界址，即有確認利益。
㈡、次按「所謂因定不動產界線之訴訟，係指不動產之經界不明
    ，或就經界有爭執，而求定其界線所在之訴訟而言（最高法
    院30年抗字第177號判例參照），性質上屬於形成之訴。原
    告提起此訴訟時，祇須聲明請求定其界線之所在即可，無須
    主張特定之界線。縱原告有主張一定之界線而不能證明，法
    院仍不能以此駁回其訴。亦即法院可不受兩造當事人主張之
    拘束，得本於調查之結果，定雙方不動產之經界。」（最高
    法院90年度臺上字第868號裁判要旨可參）。準此，不動產
    經界訴訟乃形式之形成訴訟，復因涉及地籍重測之國家土地
    行政及稅收利益，而具公益性質，法院確定經界時，自無須
    受當事人聲明界址之拘束，而應斟酌全案具體情形，本乎公
    平原則而依職權定其經界。又相鄰土地間具體界址何在，如
    有圖地相符之地籍圖，固得以之作為標準，然若地籍圖不精
    確，兩造對於界址復各有不同主張時，即不得以當事人之指
    界位置為唯一之認定標準，而應由法院秉持公平原則，依各
    土地之地圖（實測圖、分割圖、分筆圖）、經界標識之狀況
    （經界石、經界木、木樁、基石、埋炭等）、經界附近占有
    之沿革、系爭土地之利用狀況、登記謄本面積與各土地實測
    面積之差異等客觀基準以確定界址，且因鑑測結果，致兩造
    面積有所增減，並與土地登記簿所載者有間，此或係登載面
    積時發生錯誤，或係測量技術精密不同、所採比例尺不一致
    、天然地形變動等因素所致，可能原因非一，是確認界址，
    亦不專以面積是否增減為其認定標準，故登記面積並非絕對
    必然無誤，而不可調整。又按重新實施地籍測量時，土地所
    有權人應於地政機關通知之限期內，自行設立界標，並到場
    指界。逾期不設立界標或到場指界者，得依左列順序逕行施
    測：一、鄰地界址。二、現使用人之指界。三、參照舊地籍
    圖。四、地方習慣。土地法第46條之2第1項規定定有明文，
    足見確定界址，於雙方當事人在地政人員實施重測前之地籍
    調查時曾到場指界明確，且雙方指界一致並無疏誤時，其界
    址之認定，固應尊重當事人之意思，以雙方當事人一致之指
    界為準，惟倘雙方當事人並無一致之指界，則依前開條文之
    規定，有關界址之認定，自應參照舊地籍圖及鄰地界址、地
    方習慣等客觀基準予以定之（臺灣高等法院90年度上易字第
    29號判決意旨參照）。又地籍調查時，土地所有權人依土地
    法第46條之2於現有地界線設立界標並到場指界者，不論其
    現有地界線與地籍線是否相符，以其界標並指界之現有地界
    線辦理調查並施測。但相互毗鄰土地涉及不同使用分區或使
    用地時，仍應依有關管制規定辦理。內政部頒訂之土地法第
    46條之1至第46條之3執行要點第8點亦有明文。
㈢、原告主張系爭95-72、95-71地號土地，於109間地籍重測，
    嗣經調處未成立之事實，業據其提出土地登記第一類謄本、
    屏東縣政府函、調處紀錄表、調處圖說及分析表為證（見本
    院卷一第5至9頁），且為被告所不爭執，是以原告上開主張
    兩造確有經界爭執事實為真正。
㈣、本院於110年4月13日會同國土測繪中心至系爭95-71、95-72
    地現場勘驗，並囑託國土測繪中心對於系爭95-71、95-72土
    地經界測量而為鑑定，嗣經國土測繪中心於110年5月19日以
    測籍字第1101560199號函附鑑定書、圖（即附圖）回覆，經
    本院審酌後，認系爭95-71、95-72土地之經界線應為如附圖
    所示E、F、G各點所連接之線為土地經界線，理由分述如下
    ：
⑴、依國土測繪中心上開鑑定書內容載明：依據法官囑託事項：
    「1.原告（95-71)主張與被告（95-72)間之地籍圖經界線為
    現場噴漆（A-B)連接線之直線延長，北側界址為A-B連接線
    延長線與95-120地號（重測後800地號）之交點，南側為A
    -B連接線延長線與95-6地號（重測後843地號）之交點，東
    側依重測公告之地籍圖經界線【含95-121（重測後801)、95
    -122（重測後802）】為界。2.被告主張依重測協助指界之
    位置為界。3.請依舊地籍圖鑑測95-71、95-72地號間之地籍
    圖經界線位置。4.請依雙方之主張及舊圖位置計算95-71、
    95-72面積。」等項進行施測、各標示位置及繪製面積分析
    表，而國土測繪中心使用精密電子測距經緯儀，在系爭土地
    附近檢測109年度屏東縣恆春鎮地籍圖重測時測設之圖根點
    ，經檢測無誤後，以各圖根點為基點，分別施測系爭土地及
    附近界址點，並計算其坐標值輸入電腦，以自動繪圖儀展繪
    於鑑測原圖上（同重測後地籍圖比例尺1/500及重測前地籍
    圖比例尺1/1200)，然後依據屏東縣恆春地政事務所保管之
    重測前後地籍圖、重測前圖解地籍圖數值化成果、地籍調查
    表等資料，展繪本案有關土地地措圖經界線與前項成果核對
    檢核後測定於鑑測原圖上，作成1 /500比例尺之鑑定圖，此
    有勘驗筆錄、現場照片、國土測繪中心上開函附鑑定書等件
    在卷可參（見本院卷一第62頁至第65頁、第184頁至186頁）
    ，顯見國土測繪中心在提供上開鑑定意見前，已將各種情形
    加以考量；衡諸國土測繪中心乃我國最高地政測量機關，其
    所使用測量儀器精密，並博採地籍資料，其鑑定結論應屬允
    當。
⑵、原告雖主張國土測繪中心依係據恆春地政事務之舊地籍資料
    所繪製，然恆春地政之資料有誤，故國土測繪中心之正確性
    有疑義等語，然經本院調閱系爭95-72及95-71地號土地重測
    前之地籍調查表，於原告所主張73年之合併分割前之地籍圖
    、77年2月23日95-72合併分割前後及系爭95-72地號於合併
    分割後再分割出95-140、95-141、95-142、95-143、95-144
    、95-145、00-000 00-000、95-148、95-149地號之地籍圖
    ，系爭95-71地形未有異動，此有恆春地政複丈成果圖及面
    積計算表在卷可稽（見本院卷一第78頁、第80頁、第82頁）
    。原告主張於77年2月23日95-72分割出95-140等地號時，地
    政人員未到現場測量，故有現況與複丈成果圖不符之情等語
    ，惟證人郭連生即於77年2月23辦理分割之地政人員到庭證
    稱：「（本院卷第82頁的95-72地號與95-140地號間之地籍
    線是如何測繪出來？）沒有印象。（依一般常理而言，上開
    地籍線如何測繪出來？）會實地測量附近的房子跟界址點，
    會測量附近大約兩、三百公尺的範圍，測完之後再用透明紙
    套繪，會實地測量並非憑空繪製。（實務上的分割，有無採
    圖面分割，並未到現場?）分割一定會到現場，合併的話並
    不一定會到實地測量」等語，此有言詞辯論筆錄在卷可稽（
    見本院卷第二第46頁及其背面），是依證人證述可知，於繪
    製分割成果圖，有到現場量測後再繪製成果圖，原告空言指
    稱地政人員有未到現場測量的疏失，難謂有據。
⑶、本院囑託國土測繪中心派員就上開2筆土地實地勘查鑑定結
    果說明：「...㈤圖示C--B--A--D紅色連接虛線係原告實地
    指界意旨位置，其與重測後四溝段816、817地號土地間之地
    籍圖經界位置相同；其中A、B實地為噴漆，C、D點分別為
    A--B紅色連接虛線延長線與重測後地籍圖經界線之交點。㈥
    圖示E--F--G藍色連接虛線係被告指界（重測協助指界）位
    置，如依原告指界之界點，則被告所有系爭95-72土地將會
    消失，面積為0平方公尺，原告所有之系爭95-71土地面積會
    增加54.91平方公尺；如依被告指界結果：原告所有系爭95.
    71土地面積會減少130.94平方公尺，被告則會減少22.15平
    方公尺」，有如附圖所示鑑定書及面積分析表附卷可憑。則
    依原告指界之結果，被告的土地將會消失，則此顯與歷年之
    地籍資料不符。
⑷、再者，原告主張其所有系爭116號建物與系爭118號建物相鄰
    ，而系爭118號建物係坐落於95-140地號土地上，故界址點
    應為如附圖所示編號C、B、A連線等語，惟系爭118號建物所
    有人之配偶即證人鄭郭銀葉到庭證稱：買地及建屋時有無鑑
    定，因為年代久遠，已不記得了。只記得是原告先蓋屋，其
    房子與原告共同壁等語（見本院卷二第45頁背面），則依證
    人所述，土地及系爭118號建物，於興建時，是否有經過鑑
    界，不得而知，倘若於該時並未經鑑界，則其購買的土地位
    置究於何，及系爭118號建物是否即在其當時購買的土地上
    亦未可而知，則其徒以系爭116號建物與118號建物為鄰，即
    認其與被告所有系爭95-72地號界址，為上開二建物之中線
    ，容有疑義。又原告固提出其購買系爭95-71地號土地之賣
    渡證書，惟該賣渡證書記載：「...東與蘆董快為界，南至
    路寬度壹拾伍台尺..」，僅有記載其購買土地之東側界址為
    何，至於西側則未記載，此有該賣渡證書在卷可稽（見本院
    卷二第4頁），而本件系就系爭95-71地號西側界址有爭議，
    則此賣渡證書，顯無法證明原告所主張之界址線。
⑸、本院審酌上開事項，原告指界結果，被告所有系爭95.72地
    號土地，將會消失，而依被告所指界之結果，原告土地面積
    會減少，然被告土地之面積亦會減少，而因臺灣地區現有重
    測前之舊地籍圖，多係日據時期所遺留之地籍附圖，由於當
    初謄繪技術之差異、測量技術之不精及摺痕斷裂等原因，產
    生諸多圖地不合之現象。為解決此問題，土地法於64年7月
    24日修正增訂有關地籍圖重測之規定，依土地法第46條之1
    、第46條之2及第47條授權中央地政機關所訂之地籍測量實
    施規則之立法意旨，係在以較新科學方法，更新測量技術和
    儀器，普收測量整理實效，使地籍登記趨於正確。本件兩造
    各自所有土地於109年間既經重測，則顯見原有地籍資料已
    有重新測量之必要，既云重測，測量後各土地間之面積有所
    更動，亦係以精密儀器定出正確界線之必然結果，但地籍重
    測與重劃並不相同，重測後之土地面積縱使與土地登記面積
    有差距，亦在公平合理之範圍內，依上述說明，本案應以較
    新及精密測量所得之結果為準，否則即與政府機關實施地籍
    重測，糾正舊地籍不正確之目的有違。是以，依重測後地籍
    圖經界線為準，再參考鄰接各土地之地圖、經界標識、占有
    沿革等客觀情事，並依前揭國土測繪中心鑑測結果可知，應
    依如鑑定圖所示E、F、G連接實線，亦即重測後地籍圖經界
    線為基礎，對兩造最為公平，爰確定兩造土地之界址如主文
    第1項所示。
四、本件判決之基礎已臻明確，兩造其餘攻擊防禦方法及證據，
    於判決結果不生影響，無一一審究之必要，附此敘明。
五、末按因共有物分割、經界或其他性質上類似之事件涉訟者，
    由敗訴當事人負擔訴訟費用顯失公平者，法院得酌量情形，
    命勝訴之當事人負擔其一部，又因勝訴人之行為，非為伸張
    或防衛權利所必要，或敗訴人之行為，按當時之訴訟程度，
    為伸張或防衛權利所必要者，其所生之費用，法院得酌量情
    形，命勝訴之當事人負擔其全部或一部，民事訴訟法第80條
    之1、第81條分別定有明文。本件係因鑑定界址糾紛涉訟，
    核其性質，兩造本可互換地位，則原告提起本訴雖依法有據
    ，然被告之應訴係法律規定所使然，其抗辯自為伸張或防衛
    權利所必要，且就兩造界址予以釐清，自於兩造均屬有利。
    是以，本院認應由兩造共同負擔訴訟費用較為允洽，爰依民
    事訴訟法第80條之1規定，判決如主文第2項所示
六、訴訟費用負擔之依據：民事訴訟法第80條之1。
中    華    民    國  110    年    11    月    10    日
                   潮州簡易庭     法  官  吳思怡
以上正本係照原本作成。
如不服本判決，應於送達後20日內，向本院提出上訴狀並表明上
訴理由，如於本判決宣示後送達前提起上訴者，應於判決送達後
20日內補提上訴理由書（須附繕本）。如委任律師提起上訴者，
應一併繳納上訴審裁判費。
中    華    民    國  110    年    11    月    10    日
 
                                  書記官  蔡進吉